# 일원배치 모형과 최소제곱법 {#sec-linear}

```{r warning=FALSE, echo=FALSE, message=FALSE}
knitr::opts_chunk$set(echo = TRUE, warning=FALSE, message=FALSE)
source(here::here("common", "_common.R"))
```

## 최소제곱법과 제약조건 

이제 일원배치법에 대한 통계적 모형에서 모수에 대한 추정을 생각해 보자.

$$
y_{ij} = \mu + \alpha_i + e_{ij} 
$$ {#eq-oneway} 

추정해야할 모수는 전체 평균 $\mu$와 각 그룹의 처리 효과 $\alpha_i$ 그리고 분산 $\sigma_E^2$이다. 전체 평균과 그룹의 효과는 오차제곱합(Sum of Square Error; SSE)을 최소로 하는 모수를 추정하는 최소제곱법(Least Square method; LS)으로 구할 수 있다.

$$ 
\min_{\mu, \alpha_1, \dots \alpha_a} \sum_{i=1}^a \sum_{j=1}^r 
(y_{ij} - \mu -\alpha_i)^2 = \min_{\mu, \alpha_1, \dots \alpha_a} SSE 
$$ {#eq-lsesse} 

위의 오차제곱합이 모든 모수에 대하여 미분가능한 이차식으므로 최소제곱 추정량은 제곱합을 모수에 대하여  미분하고 0 으로 놓아 방정식을 풀어서 얻을 수 있다.

오차제곱합을 모수 $\mu$와 $\alpha_1,\alpha_2,\dots,\alpha_a$ 로 미분하여 0 으로 놓은 방정식은 다음과 같다.

$$
\begin{aligned}
& \pardifftwo{}{\mu} SSE = -2 \sum_{i=1}^a \sum_{j=1}^r (y_{ij} - \mu -\alpha_i) = 0 \\
& \pardifftwo{}{\alpha_i} SSE = -2 \sum_{j=1}^r (y_{ij} - \mu -\alpha_i) = 0 , \quad i=1,2,\dots, a 
\end{aligned}
$$

위의 방정식을 정리하면 다음과 같은 $a+1$개의 방정식을 얻는다. 

$$
\begin{aligned}
   \mu +\frac{ \sum_{i=1}^a \alpha_i}{a} & = \bar {\bar y}\\
   \mu + \alpha_1  & =  \bar {y}_{1.} \\
   \mu + \alpha_2  & =  \bar {y}_{2.} \\
         \cdots & \cdots \\
   \mu + \alpha_a  & =  \bar {y}_{a.} \\
\end{aligned} 
$$ {#eq-normaleq1}    


위의 방정식에서 첫 번째 방정식은 다른 $a$개의 방정식을 모두 합한 방정식과 같다. 따라서 모수는 $a+1$개이지만 실제 방정식의 개수는 $a$개이므로
유일한 해가 얻어지지 않는다. 따라서 유일한 해를 구하려면 하나의 제약조건이 필요하며 일반적으로 다음과 같은 두 개의 조건 중 하나를 사용한다. 


###   set-to-zero condition

첫 번째  효과 $\alpha_1$를 0으로 놓는 조건을 주는 것이다 ($\alpha_1=0$).  set-to-zero 조건 하에서는 다음과 같은 추정량이 얻어진다.

$$
\hat \mu = \bar {y}_{1.}, \quad \hat \alpha_1=0, ~~  \hat \alpha_i = \bar {y}_{i.} -\bar {y}_{1.},~~i=2,\dots,a
$$  {#eq-setzeroest} 

### sum-to-zero condition

처리들의 효과의 합은 0이라는 조건을 주는 것이다 ( $\sum_{i=1}^a  \alpha_i=0$). sum-to-zero 조건에서는 계수의 추정치가 다음과 같이 주어진다.


$$
\hat \mu = \bar {\bar {y}}, \quad \hat \alpha_i = \bar {y}_{i.} -\bar {\bar {y}},~~i=1,2,\dots,a 
$$ {#eq-sumzeroest} 

여기서 유의할 점은 **개별 모수들의 추정량은 조건에 따라서 달라지지만 집단의 평균을 나타내는 모수 $\mu+ \alpha_i$ 에 대한 추정량은 언제나 같다**.

$$ \widehat{\mu+ \alpha_i} = \hat \mu + \hat {\alpha}_i =  \bar {y}_{i.} $$

만약에 자료를  아래와 같은 평균 모형으로 나타낼 경우에는 각 평균 $\mu_i$ 는 각 그룹의 표본 평균으로 추정된다.

$$ y_{ij} = \mu_i + e_{ij} $$


평균 모형에서 각 그룹의 모평균에 대한 최소제곱 추정량은 $\hat \mu_i = \bar {y}_{i.}$ 이며 이는 주효과 모형에서의 추정량과 동일하다. 


또한 모형에 관계없이 오차항의 분산 $\sigma_E^2$ 에 대한 추정량은 다음과 같이 주어진다.

\begin{equation*} 
\hat \sigma_E^2 = \frac{ \sum_i \sum_j (y_{ij} - \hat \mu -\hat \alpha_i )^2}{a(r-1)}
\end{equation*}


## 선형모형과 제약 조건 

일원배치 모형 @eq-oneway 를 다음과 같은 벡터를 이용한 선형모형(linear regression model) 형태로 나타내고자 한다. 

$$
\pmb y = \pmb X \pmb \beta +\pmb e
$$ {#eq-lm} 

위의 선형모형식의 요소 $\pmb y$, $\pmb X$, $\pmb \beta$, $\pmb e$는 다음과 같은 벡터와 행렬로 표현된다. 

$$
\begin{bmatrix}
y_{11} \\
y_{12} \\
\vdots \\
y_{1r} \\
y_{21} \\
y_{22} \\
\vdots \\
y_{2r} \\
\vdots \\
y_{a1} \\
y_{a2} \\
\vdots \\
y_{ar} \\
\end{bmatrix} 
 =
\begin{bmatrix}
1 & 1 & 0 & . & . & 0 \\
1 & 1 & 0 & . & . & 0 \\
1 & \vdots & \vdots & \vdots & \vdots & \vdots \\
1 & 1 & 0 & . & . & 0 \\
1 & 0 & 1 & . & . & 0 \\
1 & 0 & 1 & . & . & 0 \\
1 & \vdots & \vdots & \vdots & \vdots & \vdots \\
1 & 0 & 1 & . & . & 0 \\
\vdots & \vdots & \vdots & \vdots & \vdots & \vdots \\
1 & 0 & 0 & . & . & 1 \\
1 & 0 & 0 & . & . & 1 \\
1 & \vdots & \vdots & \vdots & \vdots & \vdots \\
1 & 0 & 0 & . & . & 1 \\
\end{bmatrix}
\begin{bmatrix}
\mu \\
\alpha_{1} \\
\alpha_{2} \\
\vdots \\
\alpha_{a} \\
\end{bmatrix} +
\begin{bmatrix}
e_{11} \\
e_{12} \\
\vdots \\
e_{1r} \\
e_{21} \\
e_{22} \\
\vdots \\
e_{2r} \\
\vdots \\
e_{a1} \\
e_{a2} \\
\vdots \\
e_{ar} \\
\end{bmatrix}
$$ {#eq-lm2} 


이제 위에서 논의한 최소제곱법을 선형 모형 @eq-lm  에 적용하면 다음과 같이 표현할 수 있다.


$$ 
 \min_{\mu, \alpha_1, \dots \alpha_a} \sum_{i=1}^a \sum_{j=1}^r 
(y_{ij} - \mu -\alpha_i)^2 = \min_{\pmb \beta } ( \pmb y -  \pmb X \pmb \beta )^t( \pmb y -  \pmb X \pmb \beta ) 
$$  {#eq-rsq2} 


최소제곱법의 기준을 만족하는 계수 $\pmb \beta$는 다음과 같은 정규방정식(normal equation)의 해(solution)이다.


$$
\pmb X^t \pmb X \pmb \beta = \pmb X^t \pmb y
$$ {#eq-normaleq2} 

정규방정식 @eq-normaleq2  을 일워배치의  선형모형식 @eq-lm2  에 나타난 $\pmb y$, $\pmb X$로 이용하여 나타내면 다음과 같다.

$$
\begin{bmatrix}
ar   & r & r & \cdot & \cdot & r \\
r & r &  0  & \cdot & \cdot & 0 \\
r & 0   & r  & \cdot & \cdot & 0 \\
\cdot & \cdot   & \cdot  & \cdot & \cdot & \cdot \\
\cdot & \cdot   & \cdot  & \cdot & \cdot & \cdot \\
r & 0   &  0   & \cdot & \cdot & r \\
\end{bmatrix}
\begin{bmatrix}
\mu \\
\alpha_{1} \\
\alpha_{2} \\
\cdot \\
\cdot \\
\alpha_{a} \\
\end{bmatrix}
=
\begin{bmatrix}
ar \bar {\bar y} \\
r {\bar y}_{1.}\\
r \bar y_{2.}\\
\cdot \\
\cdot \\
r \bar y_{a.}
\end{bmatrix}
$$ {#eq-normaleq3} 

정규방정식 @eq-normaleq3  는 위에서 구한 최소제곱법에서 유도된 방정식 @eq-normaleq1  과 같다. 

여기서 유의할 점은 선형모형식 @eq-lm2  의 계획행렬 $\pmb X$ 가 완전 계수(full rank) 행렬이 아니다.
계획행렬 $\pmb X$의 첫 번째 열은 다른 열을 합한 것과 같다.
또한 정규 방정식  @eq-normaleq3 에서 $\pmb X^t \pmb X$ 행렬도 완전계수 행렬이 아니다.
따라서 $\pmb X^t \pmb X$ 행렬의 역행렬은 존재하지 않는다. 

이러한 이유로 모수에 대한 유일한 추정량이 존재하지  않기 때문에 앞에서 언급한 제약 조건을 고려해야 정규방정식을 풀 수 있다.

### Set-to-zero 조건에서의 모형과 최소제곱 추정량

만약 Set-to-zero 조건을 가정한다면 모수에서 $\alpha_1$을 제외하고 선형모형식 @eq-lm2 를 다음과 같이 다시 표현할 수 있다.  
효과 $\alpha_1$을 0 으로 놓는다는 것은 $\alpha_1$을 추정할 필요가 없으므로 모수벡터 $\pmb \beta$ 에서 $\alpha_1$를 빼고 
게획행렬에서도 대응하는 열을 제거하는 것이다.


$$
\begin{bmatrix}
y_{11} \\
y_{12} \\
\vdots \\
y_{1r} \\
y_{21} \\
y_{22} \\
\vdots \\
y_{2r} \\
\vdots \\
y_{a1} \\
y_{a2} \\
\vdots \\
y_{ar} \\
\end{bmatrix} 
 =
\begin{bmatrix}
1 &  0 & . & . & 0 \\
1 &  0 & . & . & 0 \\
1 &  \vdots & \vdots & \vdots & \vdots \\
1 &  0 & . & . & 0 \\
1 &  1 & . & . & 0 \\
1 &  1 & . & . & 0 \\
1 &  \vdots & \vdots & \vdots & \vdots \\
1 &  1 & . & . & 0 \\
\vdots &  \vdots & \vdots & \vdots & \vdots \\
1 &  0 & . & . & 1 \\
1 &  0 & . & . & 1 \\
1 &  \vdots & \vdots & \vdots & \vdots \\
1 &  0 & . & . & 1 \\
\end{bmatrix}
\begin{bmatrix}
\mu \\
\alpha_{2} \\
\alpha_{3} \\
\vdots \\
\alpha_{a} \\
\end{bmatrix} +
\begin{bmatrix}
e_{11} \\
e_{12} \\
\vdots \\
e_{1r} \\
e_{21} \\
e_{22} \\
\vdots \\
e_{2r} \\
\vdots \\
e_{a1} \\
e_{a2} \\
\vdots \\
e_{ar} \\
\end{bmatrix}
$$ {#eq-lm-zero} 


이제 수정된 모형식 @eq-lm-zero  에 최소제곱법을 적용하여 정규방정식을 구하면 다음과 같은 방정식을 얻는다. 


$$
\begin{bmatrix}
ar   & r & r & \cdot & \cdot & r \\
r & r &  0  & \cdot & \cdot & 0 \\
r & 0   & r  & \cdot & \cdot & 0 \\
\cdot & \cdot   & \cdot  & \cdot & \cdot & \cdot \\
\cdot & \cdot   & \cdot  & \cdot & \cdot & \cdot \\
r & 0   &  0   & \cdot & \cdot & r \\
\end{bmatrix}
\begin{bmatrix}
\mu \\
\alpha_{2} \\
\alpha_{3} \\
\cdot \\
\cdot \\
\alpha_{a} \\
\end{bmatrix}
=
\begin{bmatrix}
ar \bar {\bar y} \\
r {\bar y}_{2.}\\
r \bar y_{3.}\\
\cdot \\
\cdot \\
r \bar y_{a.}
\end{bmatrix}
$$ {#eq-normaleq-zero} 

위의 정규방정 @eq-normaleq-zero  를 풀면 위에서 언급한 sum-to-zero 조건에서 구해지는 모수의 추정량 @eq-setzeroest 를 얻을 수 있다.


### Sum-to-zero 조건에서의 모형과 최소제곱 추정량

이제 Sum-to-zero 조건에서 모수의 추정에 대해 알아보자. 조건 $\sum_{i=1}^a \alpha_i =0$ 조건을 마지막 모수 $\alpha_a$에 대하여 표현하면 다음과 같다.

$$ \alpha_a = -\alpha_1 - \alpha_2 - \dots - \alpha_{a-1} $$

따라서 마지막 처리 $\alpha_a$ 에 대한 관측값에 대한 모형은 다음과 같아 쓸 수 있다.

$$ y_{aj} = \mu + \alpha_a + e_{aj} = \mu +( -\alpha_1 - \alpha_2 - \dots - \alpha_{a-1}) + e_{ij} $$

이러한 결과를 모형방정식에 반영한다. 즉, 모수벡터 $\pmb \beta$ 에서 $\alpha_a$를 제거하고 게획행렬에 위의 마지막 처리에 대한 효과식을 반영하면 다음과 같은 선형모형식을 얻는다.

$$
\begin{bmatrix}
y_{11} \\
y_{12} \\
\vdots \\
y_{1r} \\
y_{21} \\
y_{22} \\
\vdots \\
y_{2r} \\
\vdots \\
y_{a1} \\
y_{a2} \\
\vdots \\
y_{ar} \\
\end{bmatrix} 
 =
\begin{bmatrix}
1 & 1 & 0 & . & . & 0 \\
1 & 1 & 0 & . & . & 0 \\
1 & \vdots & \vdots & \vdots & \vdots & \vdots \\
1 & 1 & 0 & . & . & 0 \\
1 & 0 & 1 & . & . & 0 \\
1 & 0 & 1 & . & . & 0 \\
1 & \vdots & \vdots & \vdots & \vdots & \vdots \\
1 & 0 & 1 & . & . & 0 \\
\vdots & \vdots & \vdots & \vdots & \vdots & \vdots \\
1 & 0 & 0 & . & . & 1 \\
1 & 0 & 0 & . & . & 1 \\
1 & \vdots & \vdots & \vdots & \vdots & \vdots \\
1 & 0 & 0 & . & . & 1 \\
1 & 0 & 0 & . & . & 1 \\
1 & -1 & -1 & . & . & -1 \\
1 & -1 & -1 & . & . & -1 \\
1 & \vdots & \vdots & \vdots & \vdots & \vdots \\
1 & -1 & -1 & . & . & -1 \\
1 & -1 & -1 & . & . & -1 \\
\end{bmatrix}
\begin{bmatrix}
\mu \\
\alpha_{1} \\
\alpha_{2} \\
\vdots \\
\alpha_{a-1} \\
\end{bmatrix} +
\begin{bmatrix}
e_{11} \\
e_{12} \\
\vdots \\
e_{1r} \\
e_{21} \\
e_{22} \\
\vdots \\
e_{2r} \\
\vdots \\
e_{a1} \\
e_{a2} \\
\vdots \\
e_{ar} \\
\end{bmatrix}
$$ {#eq-lm-sum} 

이제 수정된 모형식 @eq-lm-sum  에 최소제곱법을 적용하여 정규방정식을 구하면 다음과 같은 방정식을 얻는다. 


$$
\begin{bmatrix}
ar   & 0 & 0 & \cdot & \cdot & 0 \\
0 & 2r &  r  & \cdot & \cdot & r \\
0 & r   & 2r  & \cdot & \cdot & r \\
\cdot & \cdot   & \cdot  & \cdot & \cdot & \cdot \\
\cdot & \cdot   & \cdot  & \cdot & \cdot & \cdot \\
0 & r   &  r   & \cdot & \cdot & 2r \\
\end{bmatrix}
\begin{bmatrix}
\mu \\
\alpha_{1} \\
\alpha_{2} \\
\cdot \\
\cdot \\
\alpha_{a-1} \\
\end{bmatrix}
=
\begin{bmatrix}
ar \bar {\bar y} \\
r {\bar y}_{1.}-r {\bar y}_{a.} \\
r \bar y_{2.}-r {\bar y}_{a.}\\
\cdot \\
\cdot \\
r \bar y_{a-1,.} -r {\bar y}_{a.}
\end{bmatrix}
$$ {#eq-normaleq-sum} 

위의 정규방정 @eq-normaleq-sum  를 풀면 위에서 언급한 sum-to-zero 조건에서 구해지는 모수의 추정량 @eq-sumzeroest 를 얻을 수 있다.



## 추정 가능한 함수  


### 일원배치법에 추정가능한 모수

앞 절에서 보았듯이 일원배치법을 선형 모형식으로 표현하는 경우 평균에 대한 모수는 모두 $a+1$ 개가 있다.

$$ \mu, \alpha_1, \alpha_2, \cdots, \alpha_a $$

하지만 모형식에서 계획행렬 $\pmb X$가 완전 계수 행렬이 아니기 때문에 1개의 제약 조건을 가정하고 모수를 추정하였다.
하지만 제약 조건이 달라지면 각 모수의 추정량이 달라지기 때문에 각 모수는 유일한 값으로 추정이 불가능하다. 


이렇게 각 모수들은 제약 조건에 따라서 유일하게 추정이 불가능하지만 앞 절에서 보았듯이 $\mu + \alpha_i$ 에 대한 추정량은 제약조건에 관계없이 
표본 평균 $\bar y_{i.}$으로 동일하게 추정되어 진다.

그러면 어떤 모수들은 유일하게 추정이 불가능하고 어떤 모수들이 유일하게 추정이 가능할까?

이제 제약조건이 달라도 유일하게 추정이 가능한 모수들의 형태를 살펴보자. 

### 추정가능한 모수의 함수

선형모형 $\pmb y =\pmb X \pmb \beta + \pmb e$ 에서  계획행렬 $\pmb X$의 계수가 완전하지 않으면 모수 벡터 $\pmb \beta$는 유일한 값으로 추정할 수 없다.


이제 임의의 벡터 $\pmb c$가 있을 때 모수들의 선형결합 $\psi = \pmb c^t \pmb \beta$를 고려하자.

예를 들어 일원배치 모형에서는 다음과 같은 모수들의 선형결합을 고려하는 것이다.

$$ \psi = \pmb c^t \pmb \beta = 
[ c_0~ c_1~ c_2~ \cdots~~c_a] 
\begin{bmatrix}
\mu \\
\alpha_1 \\
\alpha_2 \\
\vdots \\
\alpha_a
\end{bmatrix}
=c_0 \mu + c_1 \alpha_1 + c_2 \alpha_2 + \cdots + c_a \alpha_a $$

위에서 본 것처럼 하나의 모수  $\alpha_1$에 대한  유일한 추정은 불가능하다.

$$  \alpha_1 = (0) \mu + (1) \alpha_1 + (0) \alpha_2 + \cdots + (0) \alpha_a $$

하지만  모수의 조합 $\mu+ \alpha_2$ 은 유일한 추정이 가능하다.

$$  \mu + \alpha_1 = (1) \mu + (1) \alpha_1 + (0) \alpha_2 + \cdots + (0) \alpha_a $$

이제 문제는 선형조합 $\psi= \pmb c^t \pmb \beta$ 에서 계수들 $c_0, c_1, \dots, c_a$가 어떤 값을 가지는 경우 유일한 추정이 가능한 지 알아내는 것이다. 


이제 $\psi = \pmb c^t \pmb \beta$ 에 대한 유일한 추정량 $\hat \psi$ 이 있다고 가정하자.  선형 모형에서 추정량 $\hat \psi$의 형태는 관측값에 대한 선형함수가 되어야 한다. 따라서  추정량을 $\hat \psi = \pmb a^t \pmb y$ 로 나타낼 수 있다. 이제 추정량 $\hat \psi$의 기대값은 $\psi=\pmb c^t \pmb \beta$이어야 하므로 다음이 성립해야 한다.


$$ E(\hat \psi| \pmb X) = E(\pmb a^t \pmb y| \pmb X) = \pmb a^t E(\pmb y| \pmb X) = \pmb a^t \pmb X \pmb \beta = \pmb c^t \pmb \beta $$



위의 식에서 가장 마지막 두 항의 관계를 보면 다음이 성립해야 한다.

$$
\pmb a^t \pmb X = \pmb c^t  \quad \text{ equivalently }\quad \pmb c = \pmb X^t \pmb a
$$ {#eq-estimable}

즉 추정가능한 모수의 조합 $\psi = \pmb c^t \pmb \beta$에서 **계수 벡터 $\pmb c$ 는 계획행렬에 있는 행들의 선형 조합**으로 표시되어야 한다는 것이다. 이렇게 유일하게 추정이 가능한
모수의 조합을 **추정가능한 함수(estimable function)**이라고 한다.



### 예제

2개의 수준이 있고 반복이 2번 있는 일원배치 $(a=2,r=2)$ 에 대한 선형모형 @eq-lm2을 생각해보자. 이 경우 계획행렬 $\pmb X$ 과 모수벡터 $\pmb \beta$ 는 다음과 같다.

$$
\pmb X = 
\begin{bmatrix}
1 & 1 & 0  \\
1 & 1 & 0  \\
1 & 0 & 1  \\
1 & 0 & 1  
\end{bmatrix}
\quad 
\pmb \beta = 
\begin{bmatrix}
\mu \\
\alpha_1 \\
\alpha_2 
\end{bmatrix}
$$


이제 유일하게 추정 가능한 모수 조합 $\psi$ 은 어떤 형태일까?

$$ \psi = \pmb c^t \pmb \beta = c_0 \mu + c_1 \alpha_1 + c_2 \alpha_2 $$

위의 식 @eq-estimable 에서 추정가능한 모수의 조합에 대한 계수 벡터 $\pmb c$
는 다음과 같은 조건을 만족해야 한다.

$$ \pmb c = {\pmb X}^t \pmb a $$

이제 임의의 벡터 $\pmb a$ 에 대하여  $\pmb c= \pmb X^t \pmb a$의 형태를 보자.

$$
\begin{aligned}
\pmb c &= 
\pmb X^t \pmb a \\ & = 
\begin{bmatrix}
1 & 1 & 1 & 1  \\
1 & 1 & 0 & 0  \\
0 & 0 & 1 & 1  
\end{bmatrix}
\begin{bmatrix}
a_1 \\
a_2 \\
a_3 \\
a_4 
\end{bmatrix} \\
& = 
a_1 
\begin{bmatrix}
1 \\
1 \\
0 
\end{bmatrix}
+
a_2
\begin{bmatrix}
1 \\
1 \\
0 
\end{bmatrix}
+ 
a_3 
\begin{bmatrix}
1 \\
0 \\
1 
\end{bmatrix}
+
 a_4
\begin{bmatrix}
1 \\
0 \\
1 
\end{bmatrix} \\
& = 
(a_1 + a_2)
\begin{bmatrix}
1 \\
1 \\
0 
\end{bmatrix}
+ 
(a_3 + a_4)
\begin{bmatrix}
1 \\
0 \\
1 
\end{bmatrix} \\
&= 
b_1
\begin{bmatrix}
1 \\
1 \\
0 
\end{bmatrix}
+ 
b_2
\begin{bmatrix}
1 \\
0 \\
1 
\end{bmatrix} 
\end{aligned}
$$ {#eq-esticond}

이제 **$\pmb X^t \pmb a$ 는 계획행렬 $\pmb X$에 있는 유일한 행들의 선형조합**임을 알 수 있다.


::: {#callout-note}

위의 식 @eq-esticond 에서 유의할 점은 벡터 $\pmb a=[a_1 ~a_2~a_3~a_4]^t$는 임의로 주어진 벡터이다.

식 @eq-esticond 에서 $a_1=1$, $a_2=1$ 인 경우는  $a_1=2$, $a_2=0$ 인 경우와 동일하다. 

:::


따라서 유일하게 추정 가능한 모수의 선형조합 $\psi = \pmb c^t \pmb \beta$ 에 대한 계수 벡터 $\pmb c =[ c_0 ~ c_1 ~ c_2]^t$ 는 계획행렬 $\pmb X$의 유일한 행들의 선형 조합으로 구성되어야 한다.


$$
\pmb c =
\begin{bmatrix}
c_0 \\
c_1 \\
c_2 
\end{bmatrix}
= 
b_1
\begin{bmatrix}
1 \\
1 \\
0 
\end{bmatrix}
+ 
b_2
\begin{bmatrix}
1 \\
0 \\
1 
\end{bmatrix}
$$ {#eq-esticond2}


- 처리의 효과를 나타내는 모수 $\alpha_i$는 추정이 불가능하다.

 첫 번째 처리에  대한 효과 모수 $\alpha_1$ 를 선형조합으로 나타내면 
 
 $$ \alpha_1 = c_0 \mu + c_1 \alpha_1 + c_2 \alpha_2 = (0) \mu + (1) \alpha_1 + (0) \alpha_2 $$
 
 따라서 조건 @eq-esticond2 에서 $\pmb c^t = [0~1~0]$을 만들수 있는 계수 $b_1$과 $b_2$를 찾아야 하는데 이는 불가능하다. 따라서 모수 $\alpha_1$ 은 추정 불가능하다.
 
$$
\pmb c =
\begin{bmatrix}
0 \\
1 \\
0 
\end{bmatrix}
= 
b_1
\begin{bmatrix}
1 \\
1 \\
0 
\end{bmatrix}
+ 
b_2
\begin{bmatrix}
1 \\
0 \\
1 
\end{bmatrix}
$$

- 처리의 평균을 나타내는 모수의 조합 $\mu + \alpha_i$는 추정이 가능하다.

 모수 조합 $\mu + \alpha_1$ 를 선형조합으로 나타내면 
 
 $$ \mu + \alpha_1 = c_0 \mu + c_1 \alpha_1 + c_2 \alpha_2 = (1) \mu + (1) \alpha_1 + (0) \alpha_2 $$
 
 따라서  조건 @eq-esticond2 에서 $\pmb c^t = [1~1~0]$을 만들수 있는 계수는  $b_1=1$과 $b_2=0$ 이므로  추정이 가능하다.
 
$$
\pmb c =
\begin{bmatrix}
1 \\
1 \\
0 
\end{bmatrix}
= 
(1)
\begin{bmatrix}
1 \\
1 \\
0 
\end{bmatrix}
+ 
(0)
\begin{bmatrix}
1 \\
0 \\
1 
\end{bmatrix}
$$

- 처리 효과의 차이를 나타내는 모수의 조합 $\alpha_1-\alpha_2$는 추정이 가능하다.

 $$ \alpha_1 -\alpha_2= c_0 \alpha_0 + c_1 \alpha_1 + c_2 \alpha_2 = (0) \pmb u + (1) \alpha_1 + (-1) \alpha_2 $$
 
 따라서  조건 @eq-esticond2 에서 $\pmb c^t = [0~1~-1]$을 만들수 있는 계수는 $b_1=1$과 $b_2=-1$ 이므로 추정이 가능하다.
 
$$
\pmb c =
\begin{bmatrix}
0 \\
1 \\
-1 
\end{bmatrix}
= 
(1)
\begin{bmatrix}
1 \\
1 \\
0 
\end{bmatrix}
+ 
(-1)
\begin{bmatrix}
1 \\
0 \\
1 
\end{bmatrix}
$$



## R 실습 

### 예제 3.1

4개의 서로 다른 원단업체에서 직물을 공급받고 있다. 공급한 직물의 긁힘에
대한 저항력을 알아보기 위하여 각 업체마다 4개의 제품을 랜덤하게 선택하여
($a=4$, $r=4$) 일원배치법에 의하여 마모도 검사을 실시하였다.

### 자료의 생성

```{r}
company<- as.factor(rep(c(1:4), each=4))
response<- c(1.93, 2.38, 2.20, 2.25,
             2.55, 2.72, 2.75, 2.70,
             2.40, 2.68, 2.32, 2.28,
             2.33, 2.38, 2.28, 2.25)
df31<- data.frame(company=company, response= response)
df31


```

각 수준에 대한 표보 평균을 구해보자.

```{r}
df31s <- df31 %>% group_by(company)  %>%  summarise(mean=mean(response), median= median(response), sd=sd(response), min=min(response), max=max(response))
df31s
```

### 선형모형의 적합(set-to-zero)

이제 자료를 다음과 같은 선형 모형으로 적합해 보자. 선형 모형의 적합은
`lm()` 함수를 사용한다.

$$ y_{ij} = \mu + \alpha_i + e_{ij}  $$

여기서 선형식의 모수와 `R`의 변수는 다음과 같은 관계를 가진다,



| 선형식의 모수 | `R`의 변수 |
|-------------:|---------------:| 
| $\mu$      | `(Intercept)` |
| $\alpha_1$ | `company1` |
| $\alpha_2$ | `company2` |
| $\alpha_3$ | `company3` |
| $\alpha_4$ | `company4` |


```{r}
fit1 <- lm(response~company,data=df31)
summary(fit1)
```

위에서 적합한 결과를 보면 평균 $\mu$와 4개의 처리 $\alpha_1$,
$\alpha_2$, $\alpha_3$, $\alpha_4$ 가 모형에 있지만 모수의 추정량은
평균(`intercept`)과 3개의 모수(`company2`, `company3`, `company4`)만
추정량이 주어진다.

`R` 에서 옵션을 지정하지 않고 함수 `lm()`으로 선형모형을 적합하는 경우 set-to-zero 조건을
적용하며 자료에 나타난 처리의 수준들 중 순위가 가장 낮은 수준의 효과를
0으로 지정한다 (`company1`=0 ). set-to-zero 조건을 강제로 지정하려면 다음과 같은 명령문을 먼저 실행한다.

```
options(contrasts=c("contr.treatment", "contr.poly"))
```

위의 결과를 보면 `(Intercept)`에 대한 추정량이 첫 번째 처리 `company1`의
평균과 같은 것을 알 수 있다.

set-to-zero 조건에서의 계획행렬은 다음과 같이 볼 수 있다.

```{r}
model.matrix(fit1)
```

이제 각 처리 평균에 대한 추정값 $\widehat{\mu+ \alpha_i}$을 구해보자.

```{r}
emmeans(fit1, "company")
```

이 경우 처리 평균에 대한 추정값은 산술 평균과 동일하게 나온다.

### 선형모형의 적합 (sum-to-zero)

이제 일원배치 모형에서 sum-to-zero 조건을 적용하여 모수를 추정해 보자.
sum-to-zero 조건을 적용하려면 다음과 같은 명령어를 실행해야 한다.

```{r}
options(contrasts=c("contr.sum", "contr.poly"))
```

이제 다시 선형모형을 적합하고 추정결과를 보자.

```{r}
fit2 <- lm(response~company,data=df31)
summary(fit2)
```

이제 sum-to-zero 조건에 따라서 위의 set-to-zero 결과와 모수의 추정값이
다르게 나타나는 것을 알 수 있다. 마지막 모수 `company4`($\alpha_4$)는
sum-to-zero 조건을 이용하여 다음과 같은 관계를 이용하여 구할 수 있다.

$$  \alpha_4 = -(\alpha_1 + \alpha_2 + \alpha_3) $$

sum-to-zero 조건에서의 계획행렬은 다음과 같이 볼 수 있다.

```{r}
model.matrix(fit2)
```

이제 각 처리 평균에 대한 추정값 $\widehat{\mu+ \alpha_i}$을 구해보면 set-to-zero 조건에서의 추정값과 동일함을 알 수 있다. 

```{r}
emmeans(fit2, "company")
```


### 분산분석 

분산분석의 결과는 어떠한 제약 조건에서도 동일하다.

```{r}
res1 <- anova(fit1)
res1
```

```{r}
res2<- anova(fit2)
res2
```




