# 이원배치법  {#sec-twoway}

```{r warning=FALSE, echo=FALSE, message=FALSE}
knitr::opts_chunk$set(echo = TRUE, warning=FALSE, message=FALSE)
source(here::here("common", "_common.R"))
```


## 예제 4.1 

예제  4.1 은 교과서 89 페이지에 나온 분석 예제이다. 4종류의 사료(A)와 3종류의 돼지품종(B)이 체중 증가에 미치는 영향을 조사한 실험이다. 각 처리 조합마다 3회 반복실험하여 총 36개의 관측값을 얻었다.


### 자료 읽기
  
다음과 같은 순서로 자료를 가진 데이터프레임 `df2`을 만들어 보자.

```{r}
response<- c(64, 66, 70, 72, 81, 64, 
             74, 51, 65, 65, 63, 58,
             57, 43, 52, 47, 58, 67,
             59, 68, 65, 66, 71, 59,
             58, 39, 42, 58, 41, 46,
             57, 61, 53, 53, 59, 38)
response
```

```{r}
food<- factor(rep(c(1:4), each=9)) 
breed<- factor(rep(c(1:3), each=3))
food
breed
```

```{r}
df2<- data.frame(food, breed, response)
head(df2)
```

### 자료의 시각화와 기초 통계량 

이제 처리별로 효과를 시각적으로 비교하기 위하여 자료들에 대한 산점도와 상자그림을 그려보자 


```{r}
df2 %>% 
  ggplot() +
  aes(x = food , y = response, fill=breed, color=breed) +
  geom_boxplot(alpha = 0.1, width = 0.75)
```


```{r}
df2 %>% 
  ggplot() +
  aes(x = breed  , y = response, fill=food, color=food) +
  geom_boxplot(alpha = 0.1, width = 0.75) 
```


위와 같이 두 요인의 조합으로 그림을 보는 것보다 각 요인별로 요약하여 보는 것도 유용하다.

```{r}
df2 %>% 
  ggplot( aes(x = food , y = response) ) +
  geom_boxplot()
```

```{r}
df2 %>% 
  ggplot( aes(x = breed , y = response))  +
  geom_boxplot()
```


다음으로 12개의 처리 조합에 대한 체중의 기초통계량(평균과 표준편차)을 구해보자.

```{r, warning=FALSE}
df2s <- df2 %>% group_by(food, breed)  %>%  summarise(mean=mean(response),  sd=sd(response))
df2s
```


또한 각 요인에 대한 기초통계량도 구해보자.

```{r}
df2s_food<- df2 %>% group_by(food)  %>%  summarise(mean=mean(response),  sd=sd(response))
df2s_food
```
```{r}
df2s_breed <- df2 %>% group_by(breed)  %>%  summarise(mean=mean(response),  sd=sd(response))
df2s_breed
```


이제 위에서 계산된 처리 그룹에 대한 평균으로 상호작용 그림을 그려보자. 아래 그림에서 사료의 종류에 따라서  체중의 변화를 본 그림이다. 사료 1번에서 체중이 가장 크게 나타났고 다른 사료에 대해서는 체중이 줄어드는데 품종에 따라서 그 크기가 서로 다르다. 


```{r}
df2s %>% 
  ggplot() +
  aes(x = food , y = mean, color =breed) +
  geom_line(aes(group = breed)) +
  geom_point()
```


아래 그림은 아래 그림에서 품종의 종류에 따라서  체중의 변화를 본 그림이다. 


```{r}
df2s %>% 
  ggplot() +
  aes(x = breed , y = mean, color =food) +
  geom_line(aes(group = food)) +
  geom_point()
```


사료와 품종간에 상호 작용이 그림으로 나타나고 있지만 뚜렸하지 않고 해석하기도 힘들다.


### 분산분석표와 가설검정

이제 이원배치법에서의 가설검정을 수행하기 위하여  분산분석 표를 구해보자.

```{r}
df2aov <- aov(response ~ food*breed, data=df2)
summary(df2aov)
```

- 상호작용에 대한 가설 검정


$$ 
H_0: (\alpha \beta)_{11} = (\alpha \beta)_{12} =\cdots = (\alpha \beta)_{6} =0 \quad \text{ vs.} \quad H_1: \text{ not } H_0 
$$

  분산분석표에서  상호작용에 대한 가설 검정을 위한 F-통계량은 $2.055$이고  p-값은 0.097으로 유의수준 0.05보다 크므로 귀무가설 $H_0$를 기각할 수 있다. 따라서 사료와 품종 간의 상호작용은 유의하지 않다. 하지만 p-값이 0.1 미만이므로 품종에 따라서 사료가 주는 효과가 약간은 다를 가능성이 존재한다.  
  
::: {.callout-note}

상호작용에 대한 p-값이 0.25 보다 작으므로 상호작용에 대한 모수를 가진 모형을 그대로 사용한다. (교과서 88 페이지 참조 )

상호작용을 모형에서 제외하는 기준을 일반적으로 정하는 방법은 매우 어려우며 실험계획의 적용되는 분야와 문제에 따라 달리질 수 있다. 또한 기준을 설벙할 떄는 고유 분야에 대한 지식과 경험이 필요하다.

본 강의에서는 학생들이 상호작용을 모형에서 제외하는판단은 하지 않으며 과제나 시험에서 상호작용을 모형에서 제외하는 판단을 요구하지 않는다.
:::


- 주효과에 대한 가설 검정

  주효과에 대한 검정에서 품종에 대한 검정은 p-값이 $0.081$로서 유의수준 5%에서 귀무가설을 기각할 수 없으므로 돼지품종에 따라서는 유의한 차이가 없다. 다만 유의수준  1%에서는 유의하므로 약간의 차이는 있다고 말할 수 있다. 
  

  사료에 대한 검정은 p-값이 $0.003$로서 유의수준 5%에서 귀무가설을 기각할 수 있어서 사료에 따라서는 유의한 차이가 있다.
  
::: {.callout-note}

보통 유의수준  1%에서 유의하면 "**제한적으로 유의하다**"(marginally significant)라고 말한다.

:::


  
### 분산분석 후의 추정 

#### 모평균에 대한 추론

이원배치에서 유의한 상호작용이 있는 경우 처리수준 $A_iB_j$에 대한 모평균 $\mu_{ij}$ 에 대한 추정량은 처리수준 $A_iB_j$에서의 관측값들의 평균 $\bar {x}_{ij.}$ 이며 오차항의 분산 $\sigma^2_E$는 분산분석표에서 $MS_E$로 추정할 수 있다.

$$ \hat \sigma^2_E = MS_E = \frac{SS_E}{ab(r-1)} =\frac{1501.3}{24} = 62.6 $$

위의 결과를 이용하면 처리수준 $A_iB_j$에 대한 모평균 $\mu_{ij}$에 대한 $100(1-\alpha)$% 신뢰구간은 다음과 같이 주어진다.

$$ \bar x_{ij.} \pm t(1-\alpha/2, ab[r-1]) \sqrt{ \frac{MS_E}{r}} $$



예를 들어  사료가 1 이고($i=1$) 품종이  1인 경우($j=1$)  체중의 평균 $\mu_{11}$ 에 대한 95% 신뢰 구간을 구해보자. 일단 위의 기초 통계량에서 $\bar x_{11.}=66.7$ 이고 분산분석표에서 $MS_E =62.6$, $r=3$ 그리고 t-분포의 백분위수  $t(0.975, 24)$ 은 다음과 같이 주어진다.  

```{r}
qt(0.975, 24)
```
따라서 $\mu_{11}$ 에 대한 95% 신뢰 구간은 다음과 같다.

$$
\bar x_{11.} \pm t(1-\alpha/2, 24) \sqrt{ \frac{MS_E}{r}} = 66.7 \pm (2.06)\sqrt{\frac{62.6}{3}} = 66.7 \pm (2.06)(4.56)= (57, 76) 
$$ {#eq-twoway-confint}


패키지  `emmeans`에 있는 함수 `emmeans()`를 다음과 같이 사용하면 각 처리에 대한 평균의 95% 신뢰구간을 쉽게 구할 수 있다. 

```{r}
emmeans(df2aov, "food", "breed")
```

  
## 반복이 있는 이원배치에서 상호작용이 없는 경우의 추론 


교과서에서  상호작용의 유의성에 따라서 모형을 축소하는 기준을 다음과 같이 제시하고 있다.

상호작용에 대한 p-값이 0.25보다 큰 경우 상호작용이 존재하지 않는다고 판단하고 오차항에 풀링힌다. 상호작용을 오차항에 풀링한다는 것은 다음과 같은 모형을 사용한다는 의미이다.

$$
 x_{ijk} = \mu + \alpha_i + \beta_j + e_{ijk} 
$$ {#eq-twoway-nointer}
  
만약 예제 4.1에 대한 반복이 있는 자료에서 위와 같이 오차항을 풀링한 모형을 적합해 보면 아래와 같은 분산분석표를 얻는다. 

```{r}
df2aov2 <- aov(response ~ food + breed, data=df2)
summary(df2aov2)
```



만약 **반복이 있는 이원배치 모형**에서 상호작용 $A \times B$가 존재하지 않고 주효과만 유의한 경우, 즉 모형 @eq-twoway-nointer 을 가정한 경우  모평균 $\mu_{ij}$에 대한 모수는 다음과 같다.

$$ \mu_{ij} = \mu + \alpha_i + \beta_j $$

이러한 경우 모평균 $\mu_{ij}$에 대한 최소제곱 추정량(least square estimator)은 표본 평균 $\bar x_{ij.}$이 아니라 다음과 같은 추정량이 주어진다.

$$
\begin{aligned}
\hat \mu_{ij} & = \hat \mu + \hat \alpha_i + \hat \beta_j \\
  & = (\bar{\bar x}) + (\bar x_{i..}-\bar{\bar x}) + (\bar x_{.j.}-\bar{\bar x}) \\
  & = \bar x_{i..} + \bar x_{.j.} - \bar{\bar x} 
\end{aligned}
$$

위에서 주어진 $\hat \mu_{ij}$ 는 모평균 $\mu_{ij}$의 불편 추정량이며 상호작용 $A \times B$ 이 없는 모형 \@ref(eq:nointer) 에서 표본 평균 $\bar x_{ij.}$ 보다 분산이 작은 추정량이다.  즉, 

$$ Var \left (\hat \mu_{ij} \right ) = \frac{\sigma_E^2}{n_e}  \le \frac{\sigma_E^2}{r} = Var (\bar x_{ij.} )    $$

위의 식에서 유효 반복수 $n_e$ 는 다음과 같이 정의된다. 

$$ \frac{1}{n_e} = \frac{1}{br} + \frac{1}{ar} - \frac{1}{abr}, \quad n_e=\frac{abr}{a+b-1} $$

따라서 이 경우 모평균 $\mu_{ij}$에 대한 $100(1-\alpha)$% 신뢰구간은 다음과 같은 주어진다.

$$ \hat \mu_{ij} \pm t(1-\alpha/2, \phi_E) \sqrt{ \frac{MS_E}{n_e}} $$

주의할 점은 위의 신뢰구간에서 $MS_E$는 상호작용이 없는 모형 @eq-twoway-nointer 으로 유도된 분산분석표에 나타난 $MS_E$ 이며 자유도는 $\phi_E = abr-a-b+1$ 이다. 

참고로 예제 4.1 경우 $a=4$, $b=3$, $r=3$이므로 유효 반복수 $n_e$ 는 다음과 같이 주어진다.

$$ n_e = \frac{abr}{a+b-1} = \frac{(4)(3)(3)}{4+3-1} = 6  $$


상호작용 $A \times B$ 이 없는 모형 @eq-twoway-nointer  에서 적용한 분산분석 결과 `df2aov2` 에 대하여 모형 @eq-twoway-nointer  에서 각 처리에 대한 평균 $\mu_{ij}$에 대한 최소제곱 추정량 $\hat \mu_{ij}=\bar x_{i..} + \bar x_{.j.} - \bar{\bar x}$ 과  95% 신뢰구간을 다음과 같이 구할 수 있다. 

```{r}
df2s_food$mean[1]
df2s_breed$mean[1]
mean(df2$response)
```

$$ \hat \mu_{ij}=\bar x_{i..} + \bar x_{.j.} - \bar{\bar x} = 67.4 +  60.3 - 58.6 =69.1 $$


이제 상호작용 $A \times B$ 이 없는 모형 @eq-twoway-nointer  에서 $\mu_{11}$ 에 대한 95% 신뢰 구간은 다음과 같다.

$$
\begin{aligned}
\hat \mu_{11}  \pm t(1-\alpha/2, 30) \sqrt{ \frac{MS_E}{n_e}} 
& = 69.1 \pm (2.04)\sqrt{\frac{ 75.8}{6}} \\
& = 69.1 \pm (2.04)(3.55) \\
& = (61.8, 76.3) 
\end{aligned}
$$

위의 신뢰구간 $(61.8, 76.3)$은 상호 작용이 포함된 모형에서 유도힌 신뢰구간 @eq-twoway-confint 에서 구한 $(57, 76)$과 다르다.


함수 `emmeans()`를 분산분석 결과`df2aov2` 에 대하여 다음과 같이 사용하면 상호작용 $A \times B$ 이 없는 모형 @eq-twoway-nointer  에서 각 처리에 대한 평균 $\mu_{ij}$에 대한 최소제곱 추정량 $\hat \mu_{ij}$ 과  95% 신뢰구간을 다음과 같이 구할 수 있다. 


```{r}
emmeans(df2aov2, "food", "breed")
```

위에서 나타난 `emmean` 은  $\mu_{ij}$에 대한 최소제곱 추정량 $\bar x_{i..} + \bar x_{.j.} - \bar{\bar x}$  으로서 아래 주어진 표본평균 $\bar x_{ij.}$ 과 다른 값으로 나타남을 알 수 있다.

```{r}
df2s
```


## 전지의 수명 실험 
 


전지(battery)를  제조하는 회사의 기술자들이 전지의 수명(`BatteryLife`)에 영향을 미치는 두 요인, 온도(`Temperature`)와 재료(`MaterialType`)의 효과를 알아보기 위해서 실행한 실험입니다.   

기술자들은 온도가 크게 변할 때 전지의 수명에 어떤 영향을 미치는지 알아보기 위하여 실험을 실시하였다. 온도는 3개의 수준(15도, 70도, 125도)을 고려하였다. 전지를 생산하는 재료가 3개이므로 재료는 3개의 수준(type 1,2,3)으로 구성되어 있다.  이 실험은 9 개의 처리($ab=3\times 3=9$)에 대하여 각각 4번의 반복 측정($r=4$)을 실시하였다.     


자료의 출처는 [@montgomery2017design] 에 나와 있다  

자료를 얻기 위해서는 다음과 같은 R 프로그램을 실행하여 패키지 `MontgomeryDAE`를 설치하고 실행해야 한다.

```{r, eval=FALSE}
install.packages("remotes")
remotes::install_github("ehassler/MontgomeryDAE")
library(MontgomeryDAE)
```

### 자료 읽기

이제  전지의 수명 실험 자료를 읽어 오자. 전지의 수명 실험에 대한 자료는 데이터프레임 `Table5.1`에 있다. 

```{r}
df <- Table5.1
head(df) # 자료의 앞부부만 보기   
```

함수 `str()`은 자료의 구조와 자료 안에 있는 변수의 형식을   보여준다.
```{r}
str(df)  # 자료의 구조를 알아보는 명령
```

위의 결과를 보면 데이터프레임 `df`에 있는 변수 `MaterialType`은 문자형 변수(`chr`)이고 나머지는 숫자형 변수(`num`)이다. 두 요인에 대한 변수인 `MaterialType`와 `Temperature`를 함수 `factor()`를 이용하여 범주형 변수로 만들어 주자 .

```{r}
df$MaterialType <- factor(df$MaterialType)
df$Temperature <- factor(df$Temperature)
str(df)
```

### 자료의 시각화와 기초 통계량 

이제 처리별로 효과를 시각적으로 비교하기 위하여 자료들에 대한 산점도와 상자그림을 그려보자 

```{r}
df %>% 
  ggplot() +
  aes(x = Temperature , y = BatteryLife, fill=MaterialType, color=MaterialType, group = interaction(Temperature, MaterialType)) +
  geom_boxplot(alpha = 0.1, width = 0.75) 
```

다음으로 6개의 처리 조합에 대한 전지 수명의 기초통계량(평균과 표준편차)을 구해보자.

```{r, warning=FALSE}
dfs <- df %>% group_by(MaterialType, Temperature)  %>%  summarise(mean=mean(BatteryLife),  sd=sd(BatteryLife))
dfs
```


이제 위에서 계산된 처리 그룹에 대한 평균으로 상호작용 그림을 그려보자. 아래 그림에서 온도가 증가할 수록 전지의 수명이 감소하는 경향을 보이고 있다. 또한 각 재료에 따른 온도의 변화가 수평으로 나타나지 않고 있음을 알 수 있다. 이러한 점은 온도와 재료 사이에 유의한 상호작용이 있다고 예측할 수 있다.  


```{r}
dfs %>% 
  ggplot() +
  aes(x = Temperature , y = mean, color =MaterialType) +
  geom_line(aes(group = MaterialType)) +
  geom_point()
```


### 분산분석표와 가설검정


이제 다음과 같은 모형에서 이원배치법에서의 가설검정을 수행하기 위하여  분산분석 표를 구해보자.

$$ x_{ijk} = \mu + \alpha_i + \beta_j + (\alpha\beta)_{ij} + e_{ijk} $$


|   요인     |  제곱합  |   자유도   |    평균제곱합    |    $F_0$   | 
|:------------:|-----:|--------------:|--------------:|:-------:|
|   요인 $A$     |  $SS_A$ |  $a-1$       |  $MS_A$       | $MS_A/MS_E$ |  
|   요인 $B$     |  $SS_B$ |  $b-1$       |  $MS_B$       | $MS_B/MS_E$ |  
|   상호작용 $A \times B$     |  $SS_{A \times B}$ |  $(a-1)(b-1)$       |  $MS_{A \times B}$       | $MS_{A \times B}/MS_E$ | 
|   잔차 $E$  |  $SS_E$  |  $ab(r-1)$        |  $MS_E$       |        |                     
|  총합   |  $SS_T$  |  $abr-1$        |       |        |       


```{r}
dfaov <- aov(BatteryLife~ MaterialType + Temperature + MaterialType:Temperature, data=df)
# This is equivalent to aov(BatteryLife~ MaterialType *Temperature , data=df)
summary(dfaov)
```

- 상호작용에 대한 가설 검정

  $$ H_0: (\alpha \beta)_{11} = (\alpha \beta)_{12} =\cdots = (\alpha \beta)_{3,3} =0 \quad \text{ vs.} \quad H_1: \text{ not } H_0 $$
  
  분산분석표에서  상호작용에 대한 가설 검정을 위한 F-통계량은 다음과 같다. 

  $$ F_0 = \frac{MS_{A \times B}}{MS_E} =\frac{SS_{A\times B}/\phi_{AB}} {SS_E/\phi_E} = \frac{9614/4}{18231/27} = 3.560 $$

  위의 F-통계량에 대한 p-값은 0.0186으로 유의수준 0.05보다 작으므로 귀무가설 $H_0$를 기각한다. 따라서 온도와 재료의 상호작용은 유의하다. 
  
- 주효과에 대한 가설 검정

  위에서 유의한 상호작용이 있다고 판단하였기 때문에 주효과에 대한 가설검정은 기술적 의미가 없다. 기술적으로 의미가 없다는 것은 유의한 상호작용이 있으면 이미 주효과 $A$ 의크기가 $B$ 의 수준에 따라서 다르므로 주효과가 유의하게 있다는  것을 뜻한다.
   
### 분산분석 후의 추정 

### 모평균에 대한 추론

이원배치에서 유의한 상호작용이 있는 경우 처리수준 $A_iB_j$에 대한 모평균 $\mu_{ij}$ 은 다음과 같다.

$$ \mu_{ij} = \mu + \alpha_i + \beta_j + (\alpha \beta)_{ij} = \mu + \tau_{ij} $$

이때 $\mu_{ij}$ 에 대한 추정량은 처리수준 $A_iB_j$에서의 관측값들의 평균 $\bar {x}_{ij.}$으로 다음과 같은 분포를 따른다.

$$ \bar {x}_{ij.} \sim N(\mu_{ij}, \sigma^2_E/ r) $$

오차항의 분산 $\sigma^2_E$는 분산분석표에서 $MS_E$로 추정할 수 있다.

$$ \hat \sigma^2_E = MS_E = \frac{SS_E}{ab(r-1)} =\frac{18231}{27} = 675 $$

위의 결과를 이용하면 처리수준 $A_iB_j$에 대한 모평균 $\mu_{ij}$에 대한 $100(1-\alpha)$% 신뢰구간은 다음과 같이 주어진다.


$$ \bar x_{ij.} \pm t(1-\alpha/2, ab[r-1]) \sqrt{ \frac{MS_E}{r}}  $$

예를 들어 전지의 수명실험에서 온도가 70도이고($i=2$) 재료의 형테가  3인 경우($j=3$)  수명 시간의 평균 $\mu_{23}$ 에 대한 95% 신뢰 구간을 구해보자. 일단 위의 기초 통계량에서 $\bar x_{13.}=146$ 이고 분산분석표에서 $MS_E =675$, $r=4$ 그리고 t-분포의 백분위수  $t(0.975, 27)$ 은 다음과 같이 주어진다.  

```{r}
qt(0.975, 27)
```

따라서 $\mu_{23}$ 에 대한 95% 신뢰 구간은 다음과 같다.

$$ \bar x_{23.} \pm t(1-\alpha/2, ab[r-1]) \sqrt{ \frac{MS_E}{r}} = 146 \pm (2.05)\sqrt{\frac{675}{4}} = (119, 172) $$


패키지  `emmeans`에 있는 함수 `emmeans()`를 다음과 같이 사용하면 각 처리에 대한 평균의 95% 신뢰구간을 쉽게 구할 수 있다. 함수 `emmeans()`의 첫 번째 인자는 분산분석의 결과(`aov()`의 결과)이며 다음의 인자들은 요인에 대한 변수명을 써주면 된다.

```{r}
emmeans(dfaov, "MaterialType","Temperature")
```

함수 `emmeans()`에서 출력되는 `SE`는 표분오차(standard error)를 의미하며 이는 평균의 추정량 $\bar x_{ij.}$의 표준편차(standard deviation)이다.

$$  \hat{\text{SE}}(\bar x_{ij.}) = \hat{ sd} (\bar x_{ij.}) = \sqrt{ \hat {Var} (\bar x_{ij.})}
= \sqrt{\frac{MS_E}{r}} = \sqrt{675/4} = 13.0 $$

### 미래의 관측값에 대한 추론

처리수준 $A_iB_j$에 대한 미래의 관측값에 대한 신뢰구간을 구하는 경우 관측 오차에 의한 불확실성을 반영하기 때문에 그 신뢰구간은 다음과 같이 주어진다.

$$ \bar x_{ij.} \pm t(1-\alpha/2, ab[r-1]) \sqrt{ \frac{MS_E}{r}+MS_E}  $$


참고로 다른 교과서에서는 관측값에 대한 신뢰구간을 예측구간(prediction interval)이라고 부른다. 이는 모수는 추정(estimation)하지만 관측값은 예측(prediction)한다고 말하기 때문이다. 




