# `R`을 이용한 자료의 시각화 비교 {#sec-visual}


```{r warning=FALSE, echo=FALSE, message=FALSE}
knitr::opts_chunk$set(echo = TRUE, warning=FALSE, message=FALSE)
source(here::here("common", "_common.R"))
```


대부분의 연구나 실험의 목적은 집단(group, 그룹)간의 유의한 차이가 있는지 검증하는 것이다. 집단의 차이는 집단의 특성를 파악할 수 있는 기술 통계량(descriptive statistics)를 사용하여 비교 할 수 있다. 즉 각 집단에 대한 관심변수의 평균, 중앙값 등으로 집단 간 중심의 차이를 비교할 수 있고 표준편차, 사분위범위(Inter Quartile Range; IQR) 등을 사용하면 퍼진 정도도 비교할 수 있다.

이러한 기술 통계량을 이용한 비교도 의미가 있지만 그림을 통하여 집단 간의 차이를 나타내는 것이  자료의 특성을 이해하는데 더 큰 도움이 된다. 그림을 이용하면 자료의 전체적인 퍼진 정도를 파악하기 쉽고 이상치(outlier) 등을 알아내는데 도움이 된다. 

이 장에서는 교과서에 제시된 예제 자료를  `R` 프로그램을 이용하여 분석할 것이다.  기술 통계량과 그림을 이용하여  집단을 비교하는 방법을 알아보고자 한다.


## 두 개 모집단의 비교 

### 예제 2.2 자료 

교재 2장의 예제 2.2 에서 소개된 인장 강도의 자료는 시멘트 공장의 2개의 생산라인에서 생산된 시멘트의 인장 강도를 측정한 것이다. 분석의 목적은 2개의 생산라인의 분포가 동일한지를 비교하는 것이다.

먼저 `R`로 데이터프레임(`data.frame`)으로 만들어 보자. 예제 자료를 `line1` 과 `line2` 의 벡터 형식으로 만들고 `data.frame`의 형식인 `df0`에 저장하려면 다음과 같은 명령어를 사용하면 된다.

```{r }
line1 <- c(16.9, 16.4, 17.2, 16.4, 16.5, 17.0, 17.0, 17.2, 16.6, 16.6)
line2 <- c(16.6, 16.8, 17.4, 17.1, 17.0, 16.9, 17.3, 17.0, 17.1, 17.3)
df220 <- data.frame(line1, line2)
df220
```

`data.frame` 인 `df0`에는 각 그룹(`line1`과 `line2`)에 대한 10개의 자료가 2개의 열(column)에 각각  저장되어 있다. 이러한 자료의 형태를 넓은 형태의 자료(wide-format data)라고 부른다.

위에서 만든 데이터프레임 `df0` 를 변형하여 **반응값**들을 하나의 변수(`strength`)로 합치고, 집단을 나타내는 변수 `line`를 생성하여 다른 형태의 데이터프레임 `df`를 다음과 같이 만들어 보자. 아래와 같은 형태의 자료를 좁은 형태의 자료(narrow-format data)라고 부른다. 넓은 형태보다 좁은 형태의 자료가 통계적 분석을 적용하기 편하다.  

```{r}
# convert wide format to long format
df22<- df220 %>% pivot_longer(cols = everything(), names_to = "line", values_to = "strength") %>% dplyr::arrange(line)

df22
```


### 기술 통계량에 의한 요약 - 넓은 형태의 자료

넓은 형태의 자료 `df0`에 대한 요약통계(평균, 중앙값, 사분위수, 최소, 최대 등)를 다음과 같이 `summary` 함수를 이용하여 구하고 집단간의 차이를 비교할 수 있다.

```{r}
summary(df220)
```

### 기술 통계량에 의한 요약 - 좁은 형태의 자료

좁은 형태의 자료 `df`에 대해서는 다음과 같이 먼저 `group_by`함수로 집단을 구별하는 변수를 지정한다.  그 다음으로 `summarise`함수를 이용하여 여러 가지 통계량를 집단별로 계산할 수 있다. 

```{r}
df22 %>% group_by(line)  %>%  summarise(mean=mean(strength), median= median(strength), sd=sd(strength), min=min(strength), max=max(strength))
```



### 집단 자료에 대한 시각화 


다음으로 각 집단별로 상자그림(boxplot)을 그려서 자료의 중심과 퍼진 정도를 그림으로 비교해 보자. 위에서 좁은 형태로 구성된 자료에 대하여 다음과 같은 명령어로 상자그림을 집단별로 그릴 수 있다.

```{r , fig.asp = 0.7, fig.width = 5 ,fig.align = 'center' }
with(df22, boxplot(strength~line))
```

패키지 `ggplot2`를 사용하면 좀 더 멋진 상자그림으로 시각화를 할 수 있다. 

```{r , fig.asp = 0.7, fig.width = 5 ,fig.align = 'center' }
ggplot(df22, aes(line, strength)) +  geom_boxplot()
```


## 세 개 이상의 모집단의 비교 

### 예제 3.1 자료 

4개의 서로 다른 원단업체에서 직물을 공급받고 있다. 공급한 직물의 긁힘에 대한 저항력을 알아보기 위하여 각 업체마다 4개의 제품을 랜덤하게 선택하여 일원배치법에 의하여 마모도 검사을 실시하였다.  자료는 다음과 같다.

```{r}
company<- as.factor(rep(c(1:4), each=4))
response<- c(1.93, 2.38, 2.20, 2.25,
             2.55, 2.72, 2.75, 2.70,
             2.40, 2.68, 2.32, 2.28,
             2.33, 2.38, 2.28, 2.25)
df31<- data.frame(company=company, response= response)
df31
```

### 기술 통계량에 의한 요약 

```{r}
df31s <- df31 %>% group_by(company)  %>%  summarise(mean=mean(response), median= median(response), sd=sd(response), min=min(response), max=max(response))
df31s
```

### 집단 자료에 대한 시각화 


```{r, fig.asp = 0.7, fig.width = 5 ,fig.align = 'center' }
ggplot(df31, aes(company, response)) +  geom_boxplot()
```

```{r, fig.asp = 0.7, fig.width = 5 ,fig.align = 'center' }
ggplot(df31, aes(company, response)) +
  geom_boxplot() + 
  geom_line(data=df31s, aes(x=company, y=mean, group=1), size=1.5, col="#9ACBF9") +
  geom_point(data=df31s, aes(x=company, y=mean), col="darkblue", size=3) +
  theme_bw()
```
